【裁判字號】    92,重訴,4
【裁判日期】    921104
【裁判案由】    殺人
【裁判全文】
臺灣宜蘭地方法院刑事判決                            九十二年度重訴字第四號
    公  訴  人  臺灣宜蘭地方法院檢察署檢察官
    被      告  己○○
    指定辯護人  本院公設辯護人  甲○○
右列被告因殺人案件，經檢察官提起公訴（九十二年度偵字第一三二五號），本院判
決如左：
    主  文
己○○殺人，處有期徒刑拾伍年。扣案之菜刀壹把沒收。
    事  實
一、己○○與蔣秀鳳同居多年，形同夫妻之關係。己○○因懷疑蔣秀鳳另結新歡，已
    心懷憤嫉，於民國九十二年四月二十五日晚間，二人因此在宜蘭縣蘇澳鎮○○路
    四十號住處發生爭吵，嗣蔣秀鳳先至臥室就寢。於同年月二十六日凌晨一時許，
    己○○一人獨處，愈想愈心有不甘，竟基於殺人之犯意，先在上開住處廚房拿取
    菜刀一把做為凶器，持至一樓臥室內，向躺臥中之蔣秀鳳之頸部砍殺一刀，其中
    一刀傷深至蔣秀鳳左頸部之頸部肌肉、甲狀腺、頸動脈鞘內其內之神經血管、氣
    管、食道及會厭軟骨均遭砍斷，另一處刀傷深度較淺，至皮下肌肉組織層，期間
    蔣秀鳳驚起並以手掌抵抗至兩手指掌關節間數處防禦性刀傷，深至肌肉組織，仍
    未能解免上開頸部傷害，嗣蔣秀鳳於傷重間上樓至向原已睡著之其女乙○○求救
    ，經送醫急救後，仍因左頸部刀傷造成失血性休克腦死，於同年五月七日二十二
    時四十分許，不治死亡。
二、案經宜蘭縣警察局蘇澳分局報請台灣宜蘭地方法院檢察署檢察官偵查起訴。
    理  由
一、訊據被告己○○對於其持刀砍殺被害人蔣秀鳳一刀之事實坦承不諱，惟否認有殺
    人之犯意云云，並辯稱：伊當時酒後時精神恍惚，不知為何為上開行為。又因被
    害人有外遇，伊係基於義憤而殺人。且如果有殺人犯意，當不致容許乙○○為被
    害人送醫云云。公設辯護人另為被告辯稱：被告於見被害人流血後，即停止其行
    為，足見被告之動機只是想嚇唬被害人，若有意殺害死者，大可多砍幾刀使斃命
    ，惟被告並未為之，可見並無置被害人於死之意云云。經查：
（一）被告對於右揭砍殺被害人之犯罪事實，業於警訊、偵查及本院審理時均自白不
      諱。復有被告用以行凶之菜刀一把及行凶時所穿著之沾有血跡之衣服一件扣案
      可查，復有上開處所於臥室床舖、地板、牆壁上及送醫過程中於樓梯間、室內
      地板均留有血跡等現場照片三十幀在卷可按。且被害人送醫時，已有左頸一深
      層撕裂傷約十五公分，手術時發生氣管斷裂四分之三圈，食道約斷二分之一，
      另外甲狀腺部分血管及皮下組織淺層血管皆有斷裂出血情形，有羅東博愛醫院
      九十二年十月二十一日（九十二）羅博醫字第一○○一三二號函在卷可參。另
      被害人係因左頸部刀傷，造成失血性休克腦死導致死亡，亦經台灣宜蘭地方法
      院檢察署檢察官督同法醫師解剖，有勘驗筆錄及（九二）法醫所醫鑑字第○六
      七○號法醫研究所鑑定書各一份附卷可參。被害人確因被告之砍殺一刀之行為
      導致死亡之事實即堪認定。
（二）被告雖否認有殺人之犯意，惟查，被害人左頸部在頷下甲狀腺軟骨上方，有一
      處平行方向之刀傷，長度達三分之一頸周，深度至深頸部軟組織，且刀傷切斷
      頸部肌肉、甲狀腺、頸動脈鞘內其內之神經血管、氣管、食道及會厭軟骨，在
      第三頸椎體腹側砍出一處約一公分切跡，有上開法醫研究所鑑定書一份在卷可
      按。又鑑定人丙○○法醫師到院於詰問中陳稱：上開傷害並非單純砍劈之行為
      所造成，砍了之後還需要平行拉長才會造成，這樣的刀傷並非只是警告性的傷
      痕等語。再參諸現場照片所示，臥室床舖、地板之血跡甚多、甚至於臥室牆壁
      上亦有飛濺之血跡，綜上推斷，被告砍殺之位置既位於一般人均知係人之要害
      之頸部動脈處，且被告於用力砍殺後又以平行力道拉長，顯有一刀致被害人斃
      命之意。再者，被告自承僅砍殺被害人一刀等語，而被害人兩手指掌關節間有
      數處防禦性刀傷，且深及肌肉組織，有上開法醫研究所鑑定書可佐，足見被害
      人曾以手抵擋被告該刀之攻擊，惟被害人頸部之傷重仍如上述，被害人以手抵
      擋亦不能解免上開致命之傷害，可見被告用力甚猛，殺意甚堅。又依現場大量
      流出及飛濺之血跡，足見被害人已受傷甚重，客觀上已足見有使人死亡之虞，
      是難以被告未多砍殺幾刀，即謂伊並無殺人之犯意，是辯護人辯稱被告未在多
      加砍殺即無殺人犯意，委無足採。至被害人所受另一刀傷深度較淺，至皮下肌
      肉組織層，有有上開法醫研究所鑑定書一份在卷可按，顯見該處刀傷並非致命
      之傷害。又鑑定人丙○○法醫師到院於詰問時陳稱：二處刀傷未必表示係遭砍
      殺二刀，可能在被害人掙扎時因刀鋒角度不同，會有一處嫌疑人基於加害意圖
      所造成之傷口，另一處係意外所形成附帶之較表淺之傷口等語，是公訴人認被
      告砍傷被害人二刀，尚屬有疑。惟依上開說明，被告所砍殺被害人之一刀既已
      表露其殺人之犯意，是被告辯稱伊並未砍殺二刀等語，自不影響其殺人犯意之
      認定。至被告另辯稱事後亦容乙○○為被害人送醫云云，惟為證人乙○○所否
      認，且於接受詢問時證稱被告當時曾阻止伊為被害人送醫等情，是被告上開辯
      解應屬虛偽。且此等事後之行為亦與被告行凶當時之殺人犯意無關，是被告辯
      稱其允許乙○○送醫足見伊並無殺人犯意云云，亦無可採。
（三）至被告辯稱伊於因受被害人另結新歡之刺激，又於案件前飲用藥酒，致精神恍
      惚，失去理智，而有精神耗弱之情況云云。又財團法人佛教普門醫院於九十二
      年五月十九日為被告做精神鑑定，精神鑑定報告書亦認：被告於犯案前發生適
      應障礙及情緒不穩狀況，雖未有精神病症表現，但因前有婚姻因配偶外遇而離
      婚，勢必加重打擊，憂慮及壓力反應亦高於尋常，案發當時情緒受激惹，加上
      酒精之去抑制作用，致對外界事務之知覺理會、判斷思考能力明顯低於常人而
      達精神耗弱程度。臨床診斷被告為：１、適應障礙合併情緒不穩。２、酒精濫
      用。鑑定建議為：犯案當時狀態已達精神耗弱程度等情，有該精神報告書在卷
      可按，固非無見。惟查：鑑定人丁○○到院陳稱：伊係以被告對事件的回憶、
      認知及對事件發生過程之陳述，加上專業之判斷而綜合判定被告犯罪時有精神
      耗弱之情況。又本件之關鍵在被告當時有喝酒，因喝酒而導致當時耗弱之狀態
      。至被告喝酒一事，係依被告之陳述等語。惟查，被告於九十二年四月二十六
      日服用清潔劑後被送往蘇澳榮民醫院，後即轉送羅東聖母醫院，羅東聖母醫院
      於同日四時二十二分收受檢體給予酒精濃度測試，於同日四時五十八分檢驗結
      果，並未有酒精反應，有羅東聖母醫院九十二年十月九日天羅聖民字第六二五
      號函及所附藥物濃度檢驗報告為證。又乙○○於送被害人就醫時，與被告照面
      ，亦未聞到被告身上有酒精味等情，亦有證人乙○○之證述可參。足見被告所
      稱有飲酒乙節，尚屬有疑。縱使被告確有飲用藥酒，酒精濃度亦應不高。是被
      告於行為當時所受酒精之影響應屬甚微，鑑定人丁○○既認導致被告精神耗弱
      之主因係「酒精濫用」，並陳述係依據被告自述有飲酒之事實，加入為判斷之
      基礎，惟依上開證據顯示，被告並無酒精濫用之情形，足見鑑定人丁○○所為
      鑑定之前提稍有錯誤。從而，其據以認定被告行為當時已達精神耗弱程度，此
      結果亦難期正確。況且，縱認被告確因飲酒導致精神耗弱，亦係被告因故意或
      過失使自己陷於限制責任能力之狀態，且在此狀態下實現殺人之行為，自不得
      因此而減免其刑責。是被告此部分之辯解，自不足採。
（四）按刑法第二百七十三條所謂當場激於義憤而殺人，係指他人所實施之不義行為
      ，在客觀上足以引起公憤，猝然遇合，憤激難忍，因而將其殺害者而言（最高
      法院三十一年上字第一一五六號判例參照）。被告辯稱係因被害人行為不檢，
      基於義憤而殺人云云，固據舉出被害人所使用門號0000000、0000
      000號之市內電話以及0000000000號行動電話，有與被告所懷疑
      被害人之外遇對象門號0000000000之行動電話以及0000000
      號市內電話之通聯紀錄以佐其說，惟本件事發前之晚間，被告與被害人均在蘇
      澳鎮○○路四十號住處，兩人僅係就被告所質之外遇行為發生爭吵，且被告係
      於爭吵稍後，被害人已就寢之時，始持刀殺害，斯砍殺當時，被害人並無何不
      義行為，亦無在客觀上當場足以引起公憤致人憤激難忍之情形。是本件行為當
      時之情形，顯與「當場激於義憤」之要件不符，被告上開辯解洵無足採。
（五）又按對於未發覺之罪自首而受裁判者，減輕其刑，刑法第六十二條前段定有明
      文。又按刑法第六十二條所謂發覺，固非以有偵查犯罪權之機關或人員確知其
      人犯罪無誤為必要，惟此項對犯人之嫌疑，仍須有確切之根據得為合理之可疑
      者，始足當之，若單純主觀上之懷疑，要不得謂已發生嫌疑。又所謂未發覺，
      乃指犯罪事實雖已發覺，而犯人為誰，尚不知者而言。但此所稱之發覺犯罪事
      實，祇須有偵查犯罪職權之公務員，已知該犯罪事實之梗概為已足，無須確知
      該犯罪事實之真實內容為必要；而所知之人犯，亦僅須知其有犯罪嫌疑即為犯
      罪業已發覺，不以確知其人為該犯罪之真兇無訛為必要。另所謂「發覺」，僅
      須有偵查犯罪職權之公務員已知犯罪事實，並知其人有犯罪嫌疑，將其人列為
      偵查對象，即足當之，不以確知其人為該罪之真兇無誤為必要（七十二年台上
      字第六四一號判例、七十二年度台上字第六二九三號判決、七十八年度台上字
      第四一一○號判決參照）。被告雖辯稱伊有委請其女戊○○報警自首云云，經
      查，被害人係由其女乙○○送醫急救並報警，業經證人乙○○到庭證述綦詳。
      又被告之女戊○○係接獲被告行凶後所撥打之電話，趕赴宜蘭縣蘇澳鎮○○路
      四十號，將已飲下清潔劑之被告電告一一九勤務中心送醫急救，並未報警等情
      ，亦有證人戊○○到庭證述可參。另證人即處理本案之警察庚○○到院證稱：
      於事發之日凌晨二時五分許，乙○○全身是血至派出所報案，斯時並未告知警
      員凶手何人，後來接獲勤務中心轉來電話稱有人喝農藥自殺，地址與乙○○所
      稱地點為同一處，所以當時就已合理懷疑此二件為同一事件，員警嗣即至醫院
      向被告詢問乙○○之母是否為被告所殺，被告即承認等語。則員警於依據乙○○之報案及勤務中心之報案紀綠，客觀上依二件報案之事發地點為同一處、時
      間上又極為緊接、且報案人渾身是血等事實，已有認被告為犯罪嫌疑人之合理
      可疑，而非僅是單純主觀之懷疑，且已將被告列為偵查對象，赴醫院向被告詢
      問，足見被告之犯罪事實為已發覺之事實，是被告雖向員警坦承犯行，仍難認
      符合自首之要件。
二、核被告所為，係犯刑法第二百七十一條第一項之殺人罪。爰審酌被告與被害人已
    同居近十年，雖無婚姻關係，惟實質上已形同夫妻，竟因認被害人行為不檢即決
    意將被害人殺害，且其施用手段確係欲使被害人斃命，又其犯行對被害人家屬所
    生天人永隔、難以彌補之損害，惟審酌其犯罪前應受有刺激，及其品性、生活狀
    況、智識程度，及殺人後曾飲藥自盡未果，且犯後對主要之犯罪事實亦坦承不諱
    之態度等一切情狀，量處如主文所示之刑。至扣案之菜刀一把，為被告於其住處
    廚房所取得，堪認係被告所有，且為本件殺人犯行所用之物，依刑法第三十八條
    第一項第二款宣告沒收。
據上論斷，應依刑事訴訟法第二百九十九條第一項前段，刑法第二百七十一條第一項
、第三十八條第一項第二款，判決如主文。
本案經檢察官郝中興到庭執行職務。
中      華      民      國      九十二      年     十一   月    四      日
                                  臺灣宜蘭地方法院刑事第一庭
                                        審判長法  官  林  明  山
                                              法  官  鄭  貽  馨
                          法  官  謝  佩  玲
右正本證明與原本無異。
如不服本判決，應於判決送達後十日內向本院提出上訴狀( 應附繕本 )。
                                              書記官  林  慶  生
中      華      民      國      九十二      年     十一   月    五      日
附錄：
刑法第二百七十一條
殺人者，處死刑、無期徒刑或十年以上有期徒刑。


司法院資訊處製作；財團法人民間司法改革基金會備份。
